【裁判字號】    98,聲判,49
【裁判日期】    980604
【裁判案由】    聲請交付審判
【裁判全文】
臺灣臺北地方法院刑事裁定              98年度聲判字第49號
聲  請  人  鴻豐開發股份有限公司
聲  請  人  辛○○
即  告訴人
共同代理人  吳孟勳律師
被      告  徐邱月霞
            甲○○
            丁○○
            己○○
            庚○○
            戊○○
            丙○○
上列聲請人等因被告等背信等案件，不服臺灣高等法院檢察署檢
察長中華民國98年2 月23日，98年度上聲議字第1229號駁回聲請
再議之處分（原不起訴處分案號：臺灣臺北地方法院檢察署檢察
官97年度偵字第8137號、97年度偵字第3806號），聲請交付審判
，本院裁定如下：
    主  文
聲請駁回。
    理  由
一、按告訴人不服上級法院檢察署檢察長或檢察總長認再議為無
    理由而駁回之處分者，得於接受處分書後十日內委任律師提
    出理由狀，向該管第一審法院聲請交付審判，法院認為交付
    審判之聲請不合法或無理由者，應駁回之，刑事訴訟法第二
    百五十八條之一、第二百五十八條之三第二項前段分別定有
    明文。
二、本件聲請人鴻豐開發股份有限公司（下稱鴻豐公司）、辛○○認：被告徐邱月霞、甲○○、己○○、丁○○、丙○○、
    庚○○、戊○○及案外人黃瓊花、聲請人等均為設於臺北市
    ○○○路三○三號九樓之匯得企業管理顧問有限公司（匯得
    利機構內之公司，下稱匯得公司）債權人，匯得公司負責人
    因違反銀行法潛逃出境，該公司債權人遂於臺北市信義區○○○路○段八一五號十樓之三成立匯得利會員自救委員會，
    並於同址設立聲請人鴻豐公司，由案外人何漢生任負責人，
    黃瓊花、被告徐邱月霞、甲○○、己○○、丁○○、丙○○
    、聲請人辛○○均為股東，黃瓊花、被告徐邱月霞、甲○○
    並兼任董事，聲請人辛○○則兼任監察人。嗣聲請人鴻豐公
    司於民國九十四年六月十三日遭主管機關函令廢止，惟於清
    算結束前法人資格並未消滅，故何漢生乃於九十五年六月十
    日下午二時許，在聲請人鴻豐公司召集匯得利自救會之債權
    人會議，並報告該公司之相關訴訟進度，詎黃瓊花為使自己
    擔任聲請人鴻豐公司清算人，得以處理該公司之清算業務及
    資產管理事宜，並促使該公司與案外人鍾羅翠苓之訴訟達成
    和解，使鍾羅翠苓得以分配較多款項，明知聲請人鴻豐公司
    於九十五年六月十日下午四時許，在上開會議場所並無召開
    臨時股東會，仍與被告徐邱月霞、甲○○、己○○、丁○○
    、丙○○、戊○○及代表鍾羅翠苓之被告庚○○於上開債權
    人會議進行中，簽署股東臨時會簽到簿，利用被告戊○○製
    作內容不實之股東臨時會議事錄，內載該次會議由黃瓊花擔
    任主席，由被告戊○○擔任記錄，選任黃瓊花為清算人、決
    議變更公司印鑑及撤銷聲請人鴻豐公司在本院九十年度執字
    第一○○二○號執行事件參與分配之聲請等不實內容，同時
    被告庚○○擅自持聲請人辛○○出具之出席委託書，逾越授
    權內容，代聲請人辛○○辭去監察人之職務，亦足生損害於
    聲請人辛○○。嗣黃瓊花、鍾羅翠苓即共同基於行使偽造私
    文書及使公務員登載不實之犯意聯絡，擅刻聲請人鴻豐公司
    之公司章一枚，於九十五年八月二十日九時召開臨時股東會
    ，提出九十五年八月十日偽造之資產負債表、財產目錄表、
    申報債權公告文書，而於臨時股東會後，以擅刻之聲請人鴻
    豐公司公司章及黃瓊花之私章，偽造該公司之印文於廢止登
    記證明文件、股東會選任清算人議事錄、股東名冊、股東會
    承認報表議事錄，檢同偽造之資產負債表、財產目錄表、監
    察人審查報告書、申報債權公告、公司變更登記事項卡，向
    臺灣板橋地方法院呈報就任清算人。再由黃瓊花偽造聲請人
    鴻豐公司之撤回狀，撤回本院九十年度執字第一○○二○號
    執行案件之參與分配聲請，使鍾羅翠苓於同上執行案件中得
    以分配較多款項；又於九十五年九月二十日偽造聲請人鴻豐
    公司撤回本院九十四年度重訴字第一四五六號分配表異議之
    訴之撤回狀；以及於九十五年十二月二十日偽造聲請人鴻豐
    公司股東臨時會開會通知書，足以生損害於該公司。又黃瓊
    花、被告徐邱月霞、甲○○、己○○、丁○○及丙○○均為
    為聲請人等處理事務之人，竟以前述方式與鍾羅翠苓串謀和
    解，撤回參與分配之聲請及分配表異議之訴，而有違背任務
    之行為，因認被告等共同涉犯刑法偽造文書及背信罪嫌。聲
    請人辛○○於九十六年十一月七日、聲請人鴻豐公司於九十
    七年一月十四日分別具狀向臺灣臺北地方法院檢察署檢察官
    提出告訴（
    案號：九十六年度他字第一○五一四號、九十六年度發查字
    第三三二二號、九十七年度他字第一一六九號、九十七年度
    偵字第三八○六號、九十七年度偵字第八一三七號），然為
    該署檢察官以無積極證據足認被告等有告訴意旨所指犯行，
    而依據刑事訴訟法第二百五十二條第十款規定，於九十七年
    十月二十八日以九十七年度偵字第八一三七號、九十七年度
    偵字第三八○六號為不起訴處分。聲請人等不服，於法定期
    間內提起再議，又遭臺灣高等法院檢察署檢察長於九十八年
    二月十八日以九十八年度上聲議字第一二二九號駁回再議；
    聲請人等各於九十八年三月四日收受前揭駁回再議之處分書
    後仍不服，於法定期間內之九十八年三月十三日向本院聲請
    交付審判等節，有前述不起訴處分書、駁回再議處分書影本
    在卷可稽，復據本院調閱該等卷宗屬實。
三、聲請交付審判意旨略以：駁回再議處分固認：(一)前述股東臨
    時會簽到簿及議事錄均係經被告等以自己名義所為，無從成
    立偽造文書罪，且該次股東臨時會議事錄並無記載變更聲請
    人鴻豐公司印鑑一事，該公司公司章係黃瓊花及鍾羅翠苓所
    刻，故無從認被告等與該二人有犯意聯絡、行為分擔之偽造
    文書犯行。(二)於本院九十年度執字第一○○二○號執行案件
    ，聲請人鴻豐公司並未獲分配，鍾羅翠苓之分配金額亦尚不
    足。(三)關於聲請人辛○○所指被告等在前述股東臨時會議事
    錄記載其辭任監察人職務，改由被告庚○○補任，損害聲請
    人辛○○利益，另構成背信一節，因未在原不起訴處分範圍
    內，是當不屬再議範圍。惟該駁回再議處分具有如下瑕疵：
    (一)前述股東臨時會係經憑空捏造，且被告等並無製作股東臨
    時會簽到簿及議事錄之權限，是駁回再議處分認被告等不成
    立偽造文書罪，其認事用法顯有違誤。(二)本院九十年度執字
    第一○○二○號執行案件尚未終局確定，聲請人鴻豐公司應
    得合法參與分配，駁回再議處分不得以未確定之執行事件驟
    認該公司無財產上之損害。(三)黃瓊花與被告等明知聲請人鴻
    豐公司代表匯得利自救會之債權利益，竟冒然撤回執行，應
    構成背信罪，縱使前述執行案件最終確定聲請人鴻豐公司無
    法獲得分配，被告等亦應該當背信未遂罪。(四)聲請人辛○○
    告訴被告庚○○涉及背信之部分，原不起訴處分有為判斷，
    當屬再議之範圍，臺灣高等法院檢察署自應審酌。爰聲請本
    院交付審判云云。
四、聲請不合法部分：
  (一)聲請人鴻豐公司提出本件聲請部分：
  １按「犯罪之被害人，得為告訴。」刑事訴訟法第二百三十二
    條定有明文。而若公司為被害人時，則須由有權代表公司之
    人代表公司提出告訴，方為合法。而聲請交付審判，亦需由
    合法提出告訴之人經檢察官為不起訴處分、提出再議後，經
    上級法院檢察署檢察長或檢察總長認再議為無理由而駁回處
    分，才可依法有由權代表公司之人代表公司聲請交付審判。
  ２次按解散之公司，除因合併、破產而解散者外，應行清算。
    公司經中央主管機關撤銷或廢止登記者，準用之，公司法第
    二十四條、第二十六條之一分別定有明文。而公司於清算中
    ，其權利能力即受限制，縮小在清算範圍內，此觀公司法第
    二十五條規定自明，是清算中之公司，依公司法第八條第二
    項，應以清算人為其代表人。又按公司法第三百二十二條之
    規定，股份有限公司之清算人，除公司法、公司章程另有規
    定或股東會另行選任外，原則以董事任之。若不能依前開方
    式定清算人時，法院得因利害關係人之聲請，選派清算人。
    鴻豐公司經主管機關於九十四年六月十三日以經中授字第○
    九四三四七三二一一號函廢止在案，此有公司及分公司基本
    資料查詢明細在卷可稽，依前開說明，應進入清算程序。而
    該公司之清算人，分別經臺灣板橋地方法院於九十七年二月
    二十九日以九十七年度司字第七六號、九十七年九月二十二
    日以九十七年度司字第二八四號，核准備查黃瓊花、黃文彥
    先後於九十七年二月一日、同年六月二十六日就任清算人之
    陳報，此經本院調閱上開卷宗屬實，是該公司之九十七年二
    月二十九日至同年九月二十一日，應以黃瓊花為代表人，九
    十七年九月二十二日迄今，應以黃文彥為代表人。鴻豐公司
    於九十七年十一月二十日聲請再議時，係以乙○○為代表人
    ，容已有未經合法代表而聲請再議之瑕疵。該公司所提出之
    本件聲請交付審判，更有未經合法代表而提出聲請之瑕疵。
    是聲請人鴻豐公司提出之本件聲請為不合法，應予駁回。
  (二)聲請人辛○○告訴被告等在九十五年六月十日股東臨時會議
    事錄就監察人職務為虛偽記載，涉嫌背信方面：
    經查，臺灣高等法院檢察署處分書第二、(三)點既載：「至聲
    請人辛○○指被告等在九十五年六月十日股東臨時會議事錄
    ，竟記載鴻豐公司原監察人辛○○辭該職務，改由被告庚○○補任，嚴重損害辛○○監察人職務所有之利益，亦另構成
    背信一節，未經原檢察官為不起訴處分，並不屬於本件再議
    之範圍」，故此部分自未經臺灣高等法院檢察署檢察長實體
    上受理並作有無理由之論斷，自不屬於首揭法條所指：「告
    訴人不服上級法院檢察署檢察長或檢察總長認再議為無理由
    而駁回之處分者」而得聲請交付審判之情形，此部分聲請自
    不合法。
五、聲請無理由部分：
  (一)聲請人辛○○告訴被告等制作九十五年六月十日股東臨時會
    簽到簿及議事錄，涉嫌偽造文書方面：
    按刑法第二百十條之偽造私文書罪，以無制作權人而捏造他
    人名義制作該文書為構成要件，如行為人對於此種文書本有
    制作權，縱令其制作之內容虛偽，且涉及他人之權利，除合
    於同法第二百十五條之規定，應依該條處罰外，尚難論以首
    開法條之罪。又刑法第二百十條之偽造文書罪，指無制作權
    不法制作者而言，若自己之文書，縱有不實之記載，要難構
    成本條之罪。又刑法第二百十條之偽造文書，以無制作權之
    人冒用他人名義而制作該文書為要件之一，如果行為人基於
    他人之授權委託，即不能謂無制作權，自不成立該條之罪。
    有最高法院三十一年上字第二一二四號、四十七年臺上字第
    三六五號、四十七年臺上字第二二六號判例可資參照。是此
    處所謂「有無制作權」，係以是否自己制作或經本人授權而
    以其名義制作相關文書以為斷，與該文書之內容真實與否無
    涉。經查，前述九十五年六月十日股東臨時會簽到簿及議事
    錄均為被告等以自己名義所制作，此亦為聲請人辛○○所是
    認，從而檢察官之不起訴處分書及駁回再議處分書認被告等
    就此部分無從成立偽造文書罪，自無違誤。
  (二)聲請人辛○○告訴被告等共同偽造鴻豐公司公司章及其他相
    關文件，進而撤回強制執行，涉嫌偽造文書及背信方面：
  １按犯罪事實應依證據認定之，無證據不得認定犯罪事實，刑
    事訴訟法第一百五十四條第二項定有明文。復按告訴人之告
    訴，係以使被告受刑事訴追為目的，是其陳述是否與事實相
    符，仍應調查其他證據以資審認；證據力之強弱，事實審法
    院有自由判斷之權，故判斷證據力如不違背一般經驗之法則
    ，即不得指為違法。最高法院著有五十二年臺上字第一三○○號、二十五年上字第二○五三號判例可資參照。上開事實
    審法院對於證據之判斷職權，於偵查中應由檢察官行之。
  ２經查，前述九十五年六月十日股東臨時會確實有召開，且黃
    瓊花業於該次會議經代表鴻豐公司已發行股份總數過半數股
    東之出席，以出席股東表決權過半數之同意，選任為該公司
    之清算人並撤回對債務人黃寶鏞之民事強制執行及訴訟事件
    ，故黃瓊花刻鴻豐公司公司印章，持之蓋於及制作各相關文
    件，並撤回參與分配之聲請及分配表異議之訴，應係行使清
    算人之法定職權，難認有何與鍾羅翠苓共同偽造文書或背信
    之行為，被告等僅參與該次股東臨時會並為簽名，更無共犯
    上開行為之可言，又該次股東臨時會議事錄並無記載變更公
    司印鑑一事，且鴻豐公司之公司章係黃瓊花、鍾羅翠苓嗣後
    所刻，自不得以聲請人辛○○所指被告等有在該次股東臨時
    會簽到簿簽名，遽認被告等有與黃瓊花、鍾羅翠苓有犯意聯
    絡、行為分擔之偽造文書犯行，檢察官之不起訴處分書、駁
    回再議處分書已敘述明確，故難認被告等有共同偽造文書或
    背信之情形，檢察官因之認被告等此部分犯罪嫌疑不足，而
    為不起訴之處分，對照卷內資料，核無不合，其取捨證據、
    判斷證明力強弱、認定事實，均無違背經驗法則、論理法則
    ，殊不得任意指為違法，是原檢察官及臺灣高等法院檢察署
    檢察長就此部分分別予以不起訴處分及駁回再議之聲請，洵
    屬適法，聲請人辛○○就此部分聲請交付審判，為無理由。
  ３復查，臺灣高等法院檢察署處分書第二、(二)點以於本院九十
    年度執字第一○○二○號執行案件中，鍾羅翠苓之債權額已
    逾債務人黃寶鏞之存款所得金額，且經分配結果，鴻豐公司
    並未獲分配，鍾羅翠苓所獲分配亦尚不足額，而認被告等所
    為無損害於該公司，固有漏未將該公司若參與分配所可取得
    之分配款項予以考量之瑕疵。惟徵諸前述說明，本無法證明
    被告等涉有背信犯行，縱被告等執行受委任之事務有所欠佳
    不妥，亦不成刑事犯罪（最高法院二十二年上字第三五三七
    號判例意旨參照），是臺灣高等法院檢察署檢察長之處分書
    有關此部分論述之瑕疵，仍不足以動搖原不起訴處分及駁回
    再議處分結論之正確，附此敘明。
六、綜上，聲請人鴻豐公司之聲請有未經合法代表而提出聲請之
    瑕疵，其聲請為不合法，應予駁回。聲請人辛○○本件聲請
    ，就被告等在九十五年六月十日股東臨時會議事錄就監察人
    職務為虛偽記載而涉犯背信部分，因臺灣高等法院檢察署檢
    察長認不屬於再議範圍而未實體上受理並作有無理由之論斷
    ，自不屬於「告訴人不服上級法院檢察署檢察長或檢察總長
    認再議為無理由而駁回之處分者」而得聲請交付審判之情形
    ，此部分聲請人辛○○之聲請亦不合法。另就被告等制作九
    十五年六月十日股東臨時會簽到簿及議事錄，且共同偽造聲
    請人鴻豐公司大章及其他相關文件，進而撤回強制執行，而
    涉犯偽造文書及背信部分，則因原不起訴處分書及駁回再議
    處分書對於如何斷定無積極證據足認被告等有何聲請人辛○○所指上開犯行一節，調查已臻明確且均詳述理由，對照卷
    內資料，核無不合，故此部分交付審判之聲請為無理由。從
    而聲請人等之本件聲請，均應依刑事訴訟法第二百五十八條
    之三第二項前段裁定駁回。
中     華    民    國    98    年    6    月    4     日
                   刑事第十庭審判長  法  官    林春鈴
                                     法  官    呂煜仁
                                     法  官    姚念慈
上正本證明與原本無異。
本裁定不得抗告。
                                     書記官    劉芸珊
中    華    民    國    98    年    6     月    8     日


司法院資訊處製作；財團法人民間司法改革基金會備份。
